臺灣板橋地方法院刑事判決　　　　　　　　　　　　　九十一年度易字第九二一號
　　公　訴　人　臺灣板橋地方法院檢察署檢察官
　　被　　　告　甲○○
　　　　　　　　丙○○○
　　共　　 同　 賴玉梅律師
　　選任辯護人　黃紀錄律師
　　　　　　　　廖芳萱律師
右列被告因偽造文書案件，經檢察官提起公訴 (九十一年度偵字第三六九六號)暨移
    主  文
甲○○、丙○○○共同明知為不實之事項，而使公務員登載於職務上所掌之公文書，
足以生損害於他人，各處有期徒刑肆月，如易科罰金，均以佰元折算壹日。
    事  實
一、甲○○於民國八十四至八十六年間，向連秀枝借款新台幣（下同）一百萬元，並
    簽發三張本票做為擔保，嗣本票轉讓予乙○○，並向甲○○提示未獲付款，乙○○即向本院聲請本票裁定，本院於八十八年十月十二日以八十八年度票字第六九
    一五號民事裁定准許強制執行，甲○○於八十八年十月二十一日收受本票裁定，
    甲○○為免其坐落於桃園縣龜山鄉○○○段尖山外小段三一地號及其上建物即桃
    園縣龜山鄉○○路○段一六一之一號七樓之房地遭查封拍賣，明知與丙○○○之
    間並無債權債務關係，仍與丙○○○共同基於使公務員登載不實及損害債權之犯
    意，於將受強制執行之際，意圖損害乙○○之債權，於八十八年十月二十六日向
    桃園縣桃園地政事務所，虛偽辦理最高限額抵押權設定登記，將前開房地設定最
    高限額抵押四百萬元予丙○○○，而使該地政事務所人員將此不實之事項登載於
    所職掌之公文書上，足生損害於乙○○。
二、案經乙○○訴請臺灣板橋地方法院檢察署檢察官偵查起訴。
    理  由
一、訊據被告甲○○、丙○○○，均矢口否認右揭犯行，甲○○辯稱：伊確有向丙○○○借錢，早於八十七年間即已決定就上開房地設定抵押權於被告丙○○○，因
    上開房地因欠稅遭國稅局限制登記，遲至八十八年間始設定登記，被告甲○○所
    有坐落於嘉義縣竹崎鄉○○○段六四一之二、六四四之十二土地二筆，於八十八
    年九月二十一日大地震前，市價尚有百餘萬元，足敷清償告訴人乙○○之債權，
    因九二一大地震後造成市價滑落，因而造成經鑑價後僅於四十四萬餘元，而無法
    清償告訴人之債務，並非故意損害告訴人之債權，亦無虛偽登載抵押權及損害告
    訴人債權之犯意云云，而丙○○○則辯稱：伊確實有借錢予甲○○，並無虛偽設
    定抵押權云云，而辯護人之辯護意旨以最高限額抵押權係擔保現在或將來可能發
    生之債權，並不以債權現實存在為必要，被告向地政機關聲請設定最高限額抵押
    權時，無須申報債權額為債權登記，因此，縱使告二人確無債權債務關係存在，
    亦不構成使公務員登載不實之罪嫌云云。惟查：
（一）被告甲○○於偵查時供述「（有無向吳去玉借錢？）有，我自八十七年三月間
      陸續向我親家岳母丙○○○借錢，借了將近四百萬元，不太好意思，就將名下
      房屋設定抵押」云云，而被告丙○○○供述「（有無借錢給甲○○？）有，大
      約是八十七年三月起陸續借給甲○○三百六十萬元」云云（九十年度發查字第
      一二四七號偵查卷第十八頁背面、第十九頁），被告二人在偵查時供述有關借
      款之金額，互核並不一致。再經本院隔離訊問被告二人有關本件借款之經過，
      被告甲○○供述「我與薛在我兒子結婚前並無認識，我兒子在農曆八五年一○
      月三○日結婚，我是在八五年一二月間開始向薛借錢，我打電話給薛叫我媳婦
      去向薛拿錢，向他借時幾次錢，最多一次借六○萬，最少借五萬元，我是包商
      ，替公司承包工程，是付給泥水工的薪資，錢都是我打完電話隔天或第三天叫
      我媳婦去拿的，我有借一次六○萬是發工資之用，我有跟薛講是發工資之用，
      正好共加起來四○○萬元整，薛因為是我姻親，所以沒有約定利息，約定最後
      清償日是九三年一二月之前，只要我有錢，隨時都可清償，總共簽兩次借據，
      一次三○○萬，一次六○萬，簽三○○萬那一天，沒有另外借錢，簽六○萬的
      借據，當天有拿到六○萬，簽三○○萬的那一天是我自己在家中簽好，我叫我
      媳婦拿回去給薛，簽六○萬那一天，我有拿到現金，六○萬是十萬元一捆，用
      橡皮筋或用銀行的捆紙捆的，是否是銀行領出來我不知道。又改稱用大紙袋包
      住，用何物捆我不記得了。這筆錢也是我媳婦去薛家拿給我的，借錢及交錢時
      都沒有與薛見過面，六○萬這筆借據，也是我在家中簽好，是我媳婦先拿錢回
      來，隔天我才拿借據給他，八七年六月二○日是我簽立借據的時間，八七年六
      月一九日我媳婦將六○萬交給我」等語，而被告丙○○○則供述「在我女兒結
      婚前我不認識甲○○，只知道他家境不錯，我女兒是八五年一一月份結婚，八
      五年一二月以後陸續與我借錢，最少借二、三萬，最多一次借六○萬，他與我
      借錢是有時是林或我女兒直接打電話要借錢，或是我女兒直接回家說我公公要
      借錢，我女兒是說她公公要發工資，大部分都是我女兒跟我說他公公要借錢，
      林直接打電話向我借錢的機會很少，被告林也有與我說過要發工資，林說要向
      我借錢時，有時我沒錢，我也要有一段期間要向別人借錢再交給被告林，如果
      我家中有錢便直接交給我女兒，都是我女兒回來拿錢，再回去交給被告林，林
      於八八年一一月一八日設定抵押當時實際共借了三百三十幾萬，設定最高限額
      抵押四○○萬元整，是因為要讓林在四○○萬的額度內再借款，設定之後有再
      借款沒有超過四○○萬元，總共借三○○多萬元近四○○萬元，究竟借多少錢
      我不記得了，我借給林的錢是我的會錢六○萬及我女兒的錢一百多萬、我自己
      的錢二百多萬及向別人借的錢五十幾萬借林的，我女兒暫放我這邊有一百多萬
      ，都借給林，我只跟林說借他的錢是我的會錢，上次在法庭上是說借給林的錢
      是我女兒暫放在我這裡的錢，我沒有與林約定利息，沒有約定清償期，我可以
      隨時向林要，總共簽二次借據，三○○萬的借據是林去我家當我的面簽的，三
      ○○萬的借據是我事先與林講好要簽的，三○○萬是陸續借的，三○○萬簽的
      那一天沒有再借錢。六○萬的借據是當天有拿六○萬，是誰來拿的我忘記了，
      六○萬借據也是林到我家當我的面簽的，當天好像有拿錢，當天如何拿錢我不
      記得了，我拿錢給他的時間是八七年六月二○日當天拿給林的，借據也是當天
      寫的，借錢與交錢時我沒有與林見過面」等語（本院九十一年四月十一日訊問
      筆錄），被告甲○○供述實際借款金額為四百萬元，約定清償期為九十三年十
      二月間之前，被告甲○○在家中簽好借據之後，再交付被告甲○○之媳婦轉交
      被告丙○○○，最多借六十萬元，最少借五萬元云云，而被告丙○○○卻供述
      實際借款金額為三百三十幾萬元，總共借三百多萬近四百萬元，究竟借多少錢
      我不記得了，未約定清償期，二紙借據均由被告甲○○前往被告丙○○○之家
      中在被告丙○○○當場所簽立，最多借六十萬元，最少借二、三萬元云云，二
      人對於借款之實際金額、時間、簽立借據之方式、清償期等節供述均相互矛盾
      。而被告二人於偵查時均供述自八十七年三月間起陸續借款，而被告二人本院
      審理時又改稱自八十五年十二月間陸續借款，被告二人供述，顯有矛盾。衡情
      而論，被告二人在其子女結婚前，均不認識，竟在其二人子結婚後，於短短三
      年間，雙方即借貸高達約四百萬之債務，而此三年間被告甲○○均未曾清償借
      款，被告丙○○○竟仍持續借款予被告甲○○，亦未約定利息及清償期，已有
      違社會常情。因此，被告二人辯稱雙方確實有債權債務關係，顯與事實不符，
      從而被告聲請傳喚證人即被告丙○○○之女薛慧雯以證明兩造間之債務關係，
      即無必要。
（二）告訴人乙○○於八十八年八月三十一日向本院聲請本票裁定，經本院於同年十
      月十二日以八十八年度票字第六九一五號民事裁定准許強制執行後，於同年十
      月二十一日送達於被告甲○○，業經本院調卷查核屬實（本院八十八年度票字
      第六九一五號卷宗）。而被告甲○○於八十八年十月二十一日收受上開本票裁
      定後，隨即於同年月二十六日即遞狀聲請設定本件最高限額抵押權，業經證人
      即代書黃宗榮證述屬實，並有土地登記申請書在卷可按（參見本院卷）。而本
      票裁定屬於強制執行法第四條第六款其他依法律之規定得為強制執行名義之執
      行名義，而被告林坤得於八十八年十月二十一日收受本票裁定，於將受強制執
      行之際，被告二人即共同於同月二十六日即向桃園縣地政事務所聲請虛偽設定
      最高限額抵押權，被告二人有損害債權之犯意，彰彰甚明。
（三）債務人所有之總財產，為全体債權人債權之抽象擔保，被告甲○○於將受強制
      執行之際，將其前開坐落於桃園縣龜山鄉之房地設定最高限額抵押權予丙○○○，使告訴人求償無門，已損害自訴人之債權甚明。至於被告甲○○所有坐落
      於嘉義鄉之土地，因九二一大地震前尚有市價百餘萬元，估不論被告並未提出
      證據以證明其市價，且該土地經告訴人聲請強制執行，經鑑價僅有四十二萬六
      千元，嗣因無人應買，由告訴人承受，告訴人不足清償之餘額尚有五十六萬三
      千七百三十元，並經本院調卷查核屬實（嘉義地方法院民事執行處八十九年度
      執字第二一六七號卷宗）。因此，被告前開辯解，顯非可採。此外，並據告訴
      人乙○○指訴甚詳，及本院八十八年度票字第六九一五號民事裁定影本、前開
      坐落於桃園縣龜山鄉之土地、房屋登記謄本影本附卷可稽。
（四）按甲、乙設定最高限額抵押權既另有目的（逃避債務），其在實質上顯無締約
      之真意，自屬一種虛偽行為，而此種虛偽行為，對於土地他項權利之登記管理
      及債權人之債權行使，不能謂無影響。如某甲明知並未對乙負有債務，因負債
      過多，恐其所有之土地受到債權人追償，乃與知情之乙共謀，向地政機關就其
      土地為乙設定最高限額抵押，自係明知為不實之事項，使公務員登載於職務上
      所掌之公文書。而債務人之財產為債權人之總擔保，甲、乙二人之行為，亦足
      以生損害於政府對土地登記之管理及債權人債權之行使。又刑法第二百十四條
      之罪，以有發生損害之虞為已足，不以實際發生損害為必要，故甲、乙二人之
      行為，應構成刑法第二百十四條之罪。（司法院 (七四)廳刑一字第八九三號
      函文意旨參照），準此，被告二人既通謀虛偽意思，虛偽設定最高限額抵押權
      ，核與刑法第二百一十四條使公務員登載不實之構成要件相當。
（五）被告二人空言否認，所辯顯係卸責之詞，不足採信，事證明確，被告犯行堪予
      認定。
二、核被告二人所為，均係犯刑法第二百十四條之使公務員登載不實罪、第三百五十
    六條損害債權罪。被告二人間，有犯意之聯絡與行為之分擔，均為共同正犯。被
    告所犯上開二罪有方法結果之牽連關係，為牽連犯，應從一重之使公務員登載不
    實罪處斷。爰審酌被告為逃避債權，明知二人並無債權債務存在，為脫免債務，
    竟共同虛偽設定最高限額抵押權，及犯罪後仍否認犯行等一切情狀，量處如主文
    所示之刑。又被告行為後，刑法第四十一條已於九十年一月十日修正公布施行，
    並於同年月十二日生效，其得易科罰金之罪已變更放寬為犯最重本刑為五年以下
    有期徒刑以下之刑之罪，比較新舊法結果，對被告並無不利之影響，依刑法第二
    條第一項前段之規定，應適用裁判時之法律，爰依裁判時之修正後刑法第四十一
    條第一項前段規定諭知其易科罰金之折算標準，資以懲儆。
據上論據，應依刑事訴訟法第二百九十九條第一項前段，刑法第二條第一項前段、第
二十八條、第二百十四條、第三百五十六條、第五十五條、修正後刑法第四十一條第
一項前段，罰金罰鍰提高標準條例第一條前段、第二條，判決如主文。
本案經檢察官陳孟黎到庭執行職務
中      華      民      國    九十一    年      七      月     十七     日
                                      臺灣板橋地方法院刑事第六庭
                                          法  官  徐玉玲
右正本證明與原本無異
如不服本判決應於送達後十日內向本院提出上訴狀
                                          書記官  陳映孜
中      華      民      國    九十一    年      七      月     十七     日
附錄法條
中華民國刑法第二百一十四條
 (使公務員登載不實罪)
明知為不實之事項，而使公務員登載於職務上所掌之公文書，足以生損害
於公眾或他人者，處三年以下有期徒刑、拘役或五百元以下罰金。
中華民國刑法第三百五十六條
 (損害債權罪)
債務人於將受強制執行之際，意圖損害債權人之債權，而毀壞、處分或隱
匿其財產者，處二年以下有期徒刑、拘役或五百元以下罰金。
